臺灣嘉義地方法院刑事判決　　　　　　　 96年度訴字第698號
公　訴　人　臺灣嘉義地方法院檢察署檢察官
被　　　告　乙○○
　　　　　　　　　　（現另案在臺灣雲林第二監獄執行中）
上列被告因偽造文書案件，經檢察官提起公訴（九十六年度偵緝
字第五一０號），被告於準備程序中就被訴事實為有罪之陳述，
經本院合議庭裁定由受命法官改依簡式程序審理，判決如下：
    主  文
乙○○行使偽造私文書，足以生損害於公眾及他人，處有期徒刑
柒月，減為有期徒刑月又拾伍日，如易科罰金，以銀元佰元
折算壹日。偽造如附表之署名、指印，均沒收。
    事  實
一、乙○○因違反肅清煙毒條例、麻醉藥品管制條例、竊盜等案
    件，經法院判處罪刑並定應執行有期徒刑十九年確定，於九
    十年六月十二日假釋出監，後假釋期間遭查獲施用毒品，嗣
    後假釋即遭撤銷，需執行殘刑十年二月二十三日。而乙○○
    於民國九十五年三月二十八日，在臺北市○○路○段五六號
    前，因交通違規為警攔查，乙○○誤以為自身已遭通緝，為
    避免執行上開殘刑，因記得其叔甲○○之年籍資料，即向警
    謊稱其姓名為「甲○○」，然因甲○○本人因肇事逃逸案件
    ，業經臺灣嘉義地方法院檢察署發布通緝，乙○○即遭警誤
    為甲○○本人而逮捕，乙○○仍將錯就錯，基於行使偽造私
    文書、偽造署押之接續犯意：(一)於九十五年三月二十八日，
    在臺北市警察局內湖分局西湖派出所內，接續在附表編號一
    至編號五之文書上偽造「甲○○」署押（含署名及捺指印，
    數量詳如附表所載），其中附表編號四、五之逮捕通知書上
    ，偽簽「甲○○」之署名及按捺指印，表示收受逮捕通知及
    不須通知家屬到場之意思，並持之交付警員而加以行使；(二)
    於同日經警將乙○○移送至臺灣嘉義地方法院檢察署，由內
    勤檢察官訊問後，乙○○仍在附表編號六書記官制作之訊問
    筆錄上，表示以甲○○本人簽名之意思，接續偽簽「甲○○
    」之署名一枚；(三)又檢察官並於同日向本院聲請羈押，經本
    院值班法官於同日訊問完畢後，乙○○接續於附表編號七、
    八、九書記官制作之訊問筆錄，以及本院押票、送達證書上
    ，表示以甲○○本人簽名、捺指印之意思，接續偽造「甲○
    ○」之署名二枚、指印三枚，其中附表編號九之送達證書偽
    簽「甲○○」簽名，表示甲○○本人收受押票之意思，並持
    之交付與本院書記官而加以行使；(四)於九十五年四月十四日
    、同年四月二十四日，在嘉義地方法院檢察署偵查庭內，於
    檢察官偵查九十五年度偵緝字第二四三號甲○○本人過失傷
    害、肇事逃逸案件偵訊時，乙○○於檢察官訊問後，仍在附
    表編號十至編號十一書記官制作之訊問筆錄上，表示以甲○
    ○本人簽名之意思，接續偽簽「甲○○」之署名各一枚；(五)
    又於九十五年四月二十八日在本院法庭內，於本院法官進行
    九十五年度交訴字第三五號甲○○本人過失傷害、肇事逃逸
    案件送審訊問時，乙○○於本院法官訊問後，仍在附表編號
    十二書記官制作之訊問筆錄上，表示以甲○○本人簽名之意
    思，接續偽簽「甲○○」之署名一枚，均足以生損害於甲○
    ○本人，警察機關、偵察機關及本院對於刑事案件處理之正
    確性。嗣經內政部警政署刑事警察局比對九十五年三月二十
    八日乙○○按捺之指紋卡與甲○○本人指紋不符後，始知悉
    上情。
二、案經台北市政府警察局內湖分局移送臺灣士林地方法院檢察
    署報請臺灣高等法院檢察署檢察長令轉臺灣嘉義地方法院檢
    察署檢察官偵查起訴。
    理  由
一、本件係經被告乙○○於準備程序當庭表示認罪，而經本院裁
    定以簡式審判程序加以審理，則依據刑事訴訟法第二百七十
    三條之二、同法第一百五十九條第二項之規定，不適用傳聞
    法則有關限制證據能力之相關規定，合先敘明。
二、上開犯罪事實，業據被告坦承不諱，復有臺灣士林地方法院
    檢察署九十五年度偵字第一一七六七號卷內之臺北市警察局
    內湖分局九十五年三月二十八日調查筆錄、口卡片、權利告
    知書、逮捕通知書可參，並經本院調閱九十五年度交訴字第
    三五號甲○○本人過失傷害等案件卷宗（含附表所載之本院
    聲羈卷、嘉義地檢偵卷、警卷，即乙○○冒名後遭羈押之案
    卷）可資佐證，而九十五年三月二十八日遭警逮捕之人按捺
    之指紋卡，經電腦比對與本件被告乙○○指紋相符，亦有內
    政部警政署刑事警察局九十五年六月二十六日刑紋字第0950
    092973號函在卷可參（見士林地檢九十五年度偵字第一一七
    六七號卷第十五頁），綜上事證，被告審判中自白確與事實
    相符，要屬無疑；本案事證明確，被告於附表所示文書偽造
    署名、指印等犯行，應堪認定。
三、按行為後法律有變更者，適用行為時之法律。但行為後之法
    律有利於行為人者，適用最有利於行為人之法律。此為九十
    五年七月一日修正施行刑法第二條第一項揭示之法律變更從
    舊從輕原則，規範目的在於避免惡化行為人法律地位，致其
    受行為時無法預見之刑罰處罰，故該條文「法律」之解釋限
    於「刑罰法律」（釋字第一○三號解釋、最高法院五十一年
    台非字第七六號判例參照），循此意旨，則該條文之「變更
    」當限於「影響整體刑罰權規範內容利或不利」之實質變更
    （八十五年台上字第一○五號判決參照），始合其規範目的
    ，至無涉刑罰權規範之文義修改或條文項次調整、增列等形
    式變更，則不屬之，且更能與最高法院九十五年第八次刑事
    庭會議決議，認為刑法第五十五條、第五十九條等雖事涉處
    斷刑或刑之加減事由法律，然於法理明文化或標準見解明文
    化等不涉刑罰權規範內容之條文修正（即非法律適用實質變
    更），認為非屬刑法第二條「法律變更」之見解相呼應；（
    臺灣高等法院暨所屬法院九十五年法律座談會刑事類提案第
    十六號參照）。查被告行為時之易科罰金折算標準，依修正
    前刑法第四十一條第一項前段規定：「犯最重本刑為五年以
    下有期徒刑以下之刑之罪，而受六個月以下有期徒刑或拘役
    之宣告，因身體、教育、職業、家庭之關係或其他正當事由
    ，執行顯有困難者，得以一元以上三元以下折算一日，易科
    罰金。」及修正前罰金罰鍰提高標準條例第二條前段（現已
    刪除）規定，就其原定數額提高為一百倍折算一日，應以銀
    元三百元折算一日，經折算為新臺幣後，應以新臺幣九百元
    折算為一日。惟九十五年七月一日修正公布施行之刑法第四
    十一條第一項前段規定：「犯最重本刑為五年以下有期徒刑
    以下之刑之罪，而受六個月以下有期徒刑或拘役之宣告者，
    得以新臺幣一千元、二千元或三千元折算一日，易科罰金。
    」比較修正前後之易科罰金折算標準，以九十五年七月一日
    修正公布施行前之規定，較有利於被告，依刑法第二條第一
    項前段之規定，應適用修正前刑法第四十一條第一項前段及
    廢止前罰金罰鍰提高標準條例第二條規定，定其折算標準。
四、本件被告乙○○冒名「甲○○」，於逮捕通知書「被通知人
    簽名捺印欄」署名、捺印（附表編號四、五部分），由形式
    上觀察，足表示由該姓名之人收受斯項通知書之證明（最高
    法院刑事庭第十一次會議決議參照），足生損害於司法警察
    對於刑事案件處理之正確性及甲○○。另於本院押票之送達
    證書上，偽造「甲○○」署名（附表編號九部分），乃係表
    示「甲○○」本人已收受本院押票之意思表示，亦含有收據
    性質，被告乙○○簽收後，並交付於本院書記官而行使，顯
    然對於該文書之內容主張「甲○○」已於該特定時間收受本
    院押票之意思表示，足生損害於本院對於刑事案件處理之正
    確性及甲○○。再被告冒名應訊而先後於附表編號一至編號
    三、編號六至編號八、編號十至編號十二號所示各文書上偽
    造「甲○○」署押，上開文書均僅係為確保訊問、羈押程序
    之合法進行，避免日後爭執程序合法性而為，被告於上簽名
    按捺指印，尚無以此另為一定意思表示。綜核被告所為，係
    犯刑法第二百十六條、第二百十條行使偽造私文書罪。被告
    冒名應訊而先後在附表編號一至十二等文書上偽造「甲○○
    」署押，於附表編號四、五、九偽造「甲○○」署押而偽造
    私文書加以行使，其先後各舉動，在時間及空間上均具有密
    切之關連性，且係侵害同一法益，無非係欲達同一逃避刑責
    訴追目的（被告因有他案殘刑十年二月二十三日待執行，誤
    認其本人遭通緝，欲逃避執行殘刑，而被告乙○○本人上開
    殘刑係於九十五年六月一日遭嘉義地檢通緝，參被告之臺灣
    高等法院前案紀錄表）之接續動作，在主觀上顯係基於一貫
    之犯意，各為偽造署押、偽造及行使偽造私文書之接續犯；
    其接續偽造「甲○○」署押，為接續偽造私文書之部分行為
    ，不另論罪；又被告於附表編號四、五、九接續偽造私文書
    後復持以行使，其偽造之低度行為，均應為行使之高度行為
    所吸收，亦不另論罪。起訴書認被告附表編號一至編號三、
    編號六至編號十二應論以連續偽造署押罪（起訴書誤載為刑
    法第二百十六條、第二百十七條行使偽造署押罪），並與附
    表編號四、五之行使偽造私文書罪分論併罰，容有誤會。至
    公訴人就附表編號一漏論簽名二枚、指印二枚、編號二至編
    號五均漏論簽名、指印各一枚，以及未論及附表編號八、九
    之偽造署押及行使偽造私文書等犯行，然公訴意旨就犯罪事
    實之一部起訴者，其效力及於全部，上開被告未據載明於起
    訴書之多次偽造署押、偽造及行使偽造私文書犯行，既與前
    開經起訴論罪科刑部分，有接續犯或吸收犯之實質上一罪，
    已如前述，本院自得併予審理，併此敘明。
五、爰審酌被告前有違反麻醉藥品管理條例、肅清煙毒條例犯罪
    紀錄，素行非佳；為避免執行殘刑、誤認遭通緝而接續冒名
    偽造其叔甲○○身分受訊之犯罪手段、犯罪動機及目的，並
    因此遭羈押，且浪費司法資源；及犯後坦承犯行之態度等一
    切情狀，量處如主文所示之刑。次按犯罪在中華民國九十六
    年四月二十四日以前者，除本條例另有規定外，依下列規定
    減刑：一、死刑減為無期徒刑。二、無期徒刑減為有期徒刑
    二十年。三、有期徒刑、拘役或罰金，減其刑期或金額二分
    之一，中華民國九十六年罪犯減刑條例第二條第一項定有明
    文。本件被告上揭犯行係在九十六年四月二十四日以前所為
    ，復無不得減刑之例外情形，自合於減刑條件，併諭知減得
    之刑及減刑後易科罰金之折算標準。被告偽造如附表所示之
    署押（含署名十八枚、指印二十一枚），應依刑法第二百十
    九條規定，宣告沒收。
七、公訴意旨另以：被告乙○○因於九十四年十二月十九日與他
    人發生車禍並肇事逃逸，為求脫罪而於(一)九十四年十二月二
    十一日在嘉義縣警察局民雄分局北斗派出所調查筆錄上偽造
    其叔「甲○○」之簽名一枚、指印七枚；(二)九十四年九月十
    五日在嘉義地檢署訊問筆錄上偽簽「甲○○」簽名一枚；(三)
    九十五年五月二十二日在本院準備程序筆錄上偽造「甲○○
    」簽名一枚，足以生損害於甲○○本人及偵查犯罪機關對於
    刑事案件處理之正確性，因認其涉犯刑法第二百十七條偽造
    署押罪云云，惟被告堅詞否認上開犯行，稱：與他人發生車
    禍並肇事逃逸之人確實為甲○○本人，其於九十五年三月二
    十八日因交通違規遭員警攔檢，謊冒甲○○之名，於九十五
    年四月二十四日經法院釋放後，即未曾再去應訊，嗣後到庭
    應訊之人應為甲○○本人等語。經查：(一)上開九十四年十二
    月二十一日在嘉義縣警察局民雄分局北斗派出所調查筆錄上
    簽名之人指紋，經本院送鑑定後，與本件被告乙○○之指紋
    比對結果不符，經輸入電腦比對確認結果，與內政部警政署
    刑事警察局檔存之甲○○指紋卡之左拇指指紋相符，有內政
    部警政署刑事警察局九十六年九月九日刑鑑字第0960126342
    號函文在卷可稽（見本院卷第二十六頁），是堪認該肇事之
    人確實為甲○○本人，並由其親自簽名、捺印無誤，並非本
    件被告乙○○冒名應訊。(二)又綜閱全卷，並無九十四年九月
    十五日之嘉義地檢署訊問筆錄，且九十四年九月十五日尚早
    於第一次警詢筆錄之制作日期，就此部分實無證據證明被告
    有偽造甲○○簽名一枚。(三)本院九十五年五月二十二日準備
    程序筆錄之「甲○○」簽名，經鑑定結果與本件被告乙○○
    之筆跡，以歸納分析、特徵比對方式鑑定結果，筆跡筆劃特
    徵不同，亦不足以證明被告乙○○有偽造上開簽名。且依上
    述於九十四年十二月十九日實際肇事之人確實為甲○○本人
    ，是被告抗辯因冒名遭該案件羈押，嗣後釋放即未曾到庭，
    而係實際上真正肇事人甲○○到庭接受審判，亦與常理相合
    。此外，又查無其他積極證據足資認定被告有前開偽造署押
    犯行，原應為無罪之諭知，惟公訴意旨認此部分與前開有罪
    部分，有連續犯之實質上一罪關係，爰不另為無罪之諭知。
據上論斷，應依刑事訴訟法第二百七十三條之一第一項、第二百
九十九條第一項前段，刑法第二條第一項前段、第二百十六條、
第二百十條、第四十一條第一項前段（修正前）、第二百十九條
，罰金罰鍰提高標準條例第二條（廢止前），中華民國九十六年
罪犯減刑條例第二條第一項第三款、第七條、第九條，判決如主
文。
本案經檢察官蔡彥守到庭執行職務
中　　華　　民　　國　　96　　年　　12　　月　　25　　日
                  刑事第一庭    法　官　黃琴媛
上列正本證明與原本無異。
如不服本判決，應於判決送達後十日內向本院提出上訴狀，上訴
書狀依法應敘述具體理由，如未敘述具體理由者，應於上訴期間
屆滿後二十日內補提理由書於本院（均應附繕本）。告訴人或被
害人如對於本判決不服者，應具備理由請求檢察官上訴，其上訴
期間之計算係以檢察官收受判決正本之日期為準。
中　　華　　民　　國　　96　　年　　12　　月　　25　　日
                            　　書記官　李彩娥
附錄論罪法條全文：
中華民國刑法第210條
（偽造變造私文書罪）
偽造、變造私文書，足以生損害於公眾或他人者，處5年以下有
期徒刑。
中華民國刑法第216條
（行使偽造變造或登載不實之文書罪）
行使第210條至第215條之文書者，依偽造、變造文書或登載不實
事項或使登載不實事項之規定處斷。
附表
┌──┬───────────────┬────────────────┐
│編號│文  書  名  稱                │偽  造  之  署  押  及  數  量  │
│    │                              │                                │
├──┼───────────────┼────────────────┤
│ 一 │臺灣嘉義地方法院檢察署九十五年│「受訊問人」及騎縫上偽造「甲○○│
│    │度偵緝字第二四三號偵查卷第七頁│」之簽名肆枚及指印拾枚          │
│    │至第八頁、臺灣士林地方法院檢察│                                │
│    │署九十五年度偵字第一一七六七號│                                │
│    │卷第九頁至第十頁（均為內湖分局│                                │
│    │西湖派出所九十五年三月二十八日│                                │
│    │警詢筆錄）                    │                                │
├──┼───────────────┼────────────────┤
│ 二 │同前嘉義地檢偵查卷第九頁、士林│偽造「甲○○」簽名貳枚及指印貳枚│
│    │地檢偵查卷第十一頁之口卡片影本│                                │
│    │                              │                                │
├──┼───────────────┼────────────────┤
│ 三 │同前嘉義地檢偵查卷第十頁、士林│偽造「甲○○」簽名貳枚及指印貳枚│
│    │地檢偵查卷第十二頁之臺北市政府│                                │
│    │警察局內湖分局九十五年三月二十│                                │
│    │八日權利告知書                │                                │
├──┼───────────────┼────────────────┤
│ 四 │同前嘉義地檢偵查卷第十二頁、士│偽造「甲○○」簽名貳枚及指印貳枚│
│　　│林地檢偵查卷第十三頁之臺北市政│                                │
│　　│府警察局內湖分局九十五年三月二│                                │
│    │十八日通知書（逮捕通知本人）  │                                │
│    │　                            │                                │
│    │　                            │                                │
├──┼───────────────┼────────────────┤
│ 五 │同前嘉義地檢偵查卷第十一頁、士│偽造「甲○○」簽名貳枚及指印貳枚│
│    │林地檢偵查卷第十四頁之臺北市政│                                │
│    │府警察局內湖分局九十五年三月二│                                │
│    │十八日通知書（逮捕不用通知親友│                                │
│    │同意書）                      │                                │
│    │　                            │                                │
├──┼───────────────┼────────────────┤
│ 六 │同前嘉義地檢偵查卷第二十頁九十│「受訊問人」偽造「甲○○」簽名壹│
│　　│五年三月二十八日偵訊筆錄      │枚                              │
│　　│                              │                                │
├──┼───────────────┼────────────────┤
│ 七 │嘉義地方法院九十五年度聲羈字第│「受訊問人」偽造「甲○○」簽名壹│
│    │七三號卷第八頁九十五年三月二十│枚                              │
│    │八日本院訊問筆錄              │                                │
├──┼───────────────┼────────────────┤
│ 八 │嘉義地方法院九十五年度聲羈字第│「被告指印」偽造甲○○指印枚  │
│    │七三號卷第十頁、第十二頁、嘉義│                                │
│    │地檢九十五年度聲押字第八五號卷│                                │
│    │第五頁九十五年三月二十八日本院│                                │
│    │押票                          │                                │
├──┼───────────────┼────────────────┤
│ 九 │嘉義地方法院九十五年度聲羈字第│偽造「甲○○」簽名壹枚          │
│    │七三號卷第九頁本院送達證書    │                                │
│    │                              │                                │
├──┼───────────────┼────────────────┤
│ 十 │嘉義地檢九十五年度偵緝字第二四│「受訊問人」偽造「甲○○」簽名壹│
│    │三號卷第四十三頁九十五年四月十│枚                              │
│    │四日偵訊筆錄                  │                                │
├──┼───────────────┼────────────────┤
│十一│嘉義地檢九十五年度偵緝字第二四│「受訊問人」偽造「甲○○」簽名壹│
│    │三號卷第四十八頁九十五年四月二│枚                              │
│    │十四日偵訊筆錄                │                                │
├──┼───────────────┼────────────────┤
│十二│本院九十五年度交訴字第三五號卷│「受訊問人」偽造「甲○○」簽名壹│
│    │第七頁九十五年四月二十八日訊問│枚                              │
│    │筆錄                          │                                │
├──┴───────────────┼────────────────┤
│                                    │「甲○○」簽名拾捌枚、指印貳拾壹│
│合計                                │枚                              │
│                                    │                                │
└──────────────────┴────────────────┘
